【裁判字號】    95,醫上易,1
【裁判日期】    950822
【裁判案由】    損害賠償
【裁判全文】
臺灣高等法院臺中分院民事判決         95年度醫上易字第1號
上  訴  人  乙○○
訴訟代理人  張益隆律師
複代理人    甲○○
被上訴人    高信義（即高信義皮膚專科診所）
訴訟代理人  柯開運律師
上列當事人間請求損害賠償事件，上訴人對於中華民國95年4月
24日臺灣彰化地方法院第一審判決（92年度醫字第1號）提起上
訴，上訴人並於本院為訴之追加，本院於95年8月8日言詞辯論終
結，判決如下：
    主      文
上訴及追加之訴暨假執行之聲請均駁回。
第二審訴訟費用由上訴人負擔。
    事實及理由
一、上訴人於原審係請求被上訴人給付精神慰撫金新台幣（下同
    ）一百萬元；上訴本院後，再追加請求被上訴人給付精神慰
    撫金264,971元，即由原請求被上訴人給付之金額1,245,029
    元擴張為1,510,000元，此部分上訴人訴之追加，核屬擴張
    應受判決事項之聲明，不必得被上訴人之同意，上訴人此部
    分訴之追加自應准許。又上訴人於原審係主張其母石寶珍於
    民國90年11月13日至高信義皮膚專科診所（下稱高信義診所
    ）接受被上訴人之診治，因被上訴人用藥不當，致石寶珍敗
    血性休克死亡，因此依民法第184條第1項侵權行為之法律關
    係，請求被上訴人賠償損害；上訴本院後，再主張石寶珍縱
    非由被上訴人本人看診，但高信義診所係由被上訴人獨資經
    營，則為石寶珍看診之高信義診所其他醫師應係被上訴人所
    僱用，被上訴人仍應負民法第188條第1項僱用人之連帶損害
    賠償責任，爰追加被上訴人該僱用人損害賠償責任之訴訟標
    的，上訴人此部分之追加，業已獲得被上訴人之同意，亦應
    准許。
二、上訴人主張：上訴人母親石寶珍為尿毒症之洗腎患者，因角
    質化皮膚病以及癢、痛，於90年11月13日至高信義診所就診
    ，診斷為牛皮癬、乾癬。惟被上訴人無視於石寶珍為洗腎患
    者，賢功能當然有缺陷，若必須使用抗癌藥品METHROTREXAT
    E（美力特）時，應非常小心，其劑量應當減少，且須配合
    血液透析時程，更何況行政院衛生署（下稱衛生署）並未核
    准將美力特列入治療牛皮癬、乾癬之仿單，竟未做治療前評
    估，仍以2.5公絲錠每三日一錠之常用劑量處方，致使石寶
    珍骨髓抑制、全血球低下、敗血性休克死亡，被上訴人有過
    失甚明，而依彰化縣衛生局函所示，登錄在高信義診所執業
    之醫生皆為被上訴人，故應是被上訴人為石寶珍開藥，被上
    訴人若否認有替石寶珍看診，應由被上訴人證明高信義診所
    內何位醫師為石寶珍看診。再縱診治者非被上訴人本人，然
    高信義診所既有醫師診治石寶珍，該診所又為被上訴人獨資
    經營，該醫師即為被上訴人所使用為之服勞務，自係受被上
    訴人僱用，被上訴人仍應負民法第188條第1項僱用人之連帶
    損害賠償責任。上訴人依法可以請求被上訴人賠償醫療費用
    82,559元，殯葬費用162,470元及精神慰撫金1,264,971元（
    原請求1,000,000元，上訴本院後再追加請求264,971元），
    爰求為命被上訴人給付1,510,000元，及自起訴狀繕本送達
    翌日起算法定遲延利息之判決。
三、被上訴人則以：上訴人之母石寶珍並非由被上訴人看診，因
    被上訴人身體不適，於89年11月17日起先後前往台灣大學醫
    學院附設醫院（下稱台大醫院）及彰化基督教醫院開刀，至
    91年2月10日左右，始出院返家療養，是石寶珍於90年11月
    13日至高信義診所就診時，並非由被上訴人親自看診，此有
    彰化基督教醫院於90年12月31日出具之診斷書所載「患者高
    信義經診斷：冠狀動脈疾病，冠狀動脈氣球擴張術暨血管繞
    道手術」、「證明及醫囑：患者高信義因右述疾病，於90年
    9月18日入院治療中」為證。而METHROTREXATE小劑量治療難
    控制之乾癬（牛皮癬）確實已被教科書認為標準療法，高信
    義診所醫師每次僅給石寶珍三顆（每三天一次），故實際上
    ，每次僅給一顆METHROTREXATE（2.5mg/錠），並不超過一
    般每週10至25mg之劑量，當無使用方法不適當之情形。上訴
    人於石寶珍過世後，急於火化石寶珍屍體，當不得僅以死亡
    診斷證明書據以推定石寶珍之死亡即係服用美力特之當然結
    果，且依全民健康保險出院病例摘要，就石寶珍血液檢驗結
    果顯示，石寶珍於90年11月18日在大千綜合醫院時之白血球
    值仍達16400，尚係正常，足證石寶珍之死與服用美力特無
    關。再石寶珍為長期洗腎患者，縱其於90年11月13日確有服
    用ME THROTREXATE，其劑量極微，早已被洗腎洗掉，衛生署
    醫事審議委員會就石寶珍死因之鑑定結果，認為「由於病患
    有可能同時亦接受其它藥物治療，且到達苗栗大千醫院時之
    第一次血液檢測值並未有血球低下之現象，因此無法認定全
    部症狀必然皆是服用METHROTREXATE所引起」等語，更證明
    石寶珍之死亡與90年11月13日及90年11月17日先後二度就診
    毫無相當因果關係等語，資為抗辯。
四、以下之事實為兩造所不爭執：
  (一)上訴人母親石寶珍因患有牛皮癬症狀，曾於90年11月13日與
    90年11月17日至高信義診所就診及複診。
  (二)依高信義診所石寶珍90年11月13日診療紀錄所載，治療處方
    中確有使用「METHROTREXATE」（美力特）2.5mg/錠之藥品
    。
  (三)石寶珍於90年11月28日在臺中榮民總醫院ICU病房死亡。
五、本件兩造爭執之重點：
  (一)石寶珍於90年11月13日與90年11月17日至高信義診所就診及
    複診是否由被上訴人本人看診？
  (二)高信義診所之醫師就石寶珍之牛皮癬症狀，指示石寶珍服用
    美力特藥品，每次吃一錠，每天吃三次，吃一天休二天，服
    用方法有無不當？
  (三)高信義診所之醫師指示石寶珍服用美力特藥品之方法，與石
    寶珍之死亡是否有相當因果關係？
六、本院得心證之理由：
  (一)石寶珍於90年11月13日與90年11月17日至高信義診所就診及
    複診是否由被上訴人本人看診?
    1.被上訴人主張其因身體不適，於89年11月17日起先後前往
      台大醫院及彰化基督教醫院開刀，至91年2月10日左右始
      出院返家療養等情，業據提出彰化基督教醫院於90年12月
      31日及94年1月21日出具之診斷書為證，其中90年12月31
      日之診斷書載明「被上訴人因冠狀動脈疾病，冠狀動脈氣
      球擴張術暨血管繞道手術術後，於90年9月18日入院治療
      ，現仍住院治療中」（見原審卷(一)第40頁），94年1月21
      日之診斷書載明：「被上訴人因冠狀動脈繞道術後，呼吸
      衰竭行氣管切開術後，於90年9月18日入院於91年2月7日
      出院」（見原審卷(二)第73頁）；另原審法院就被上訴人因
      病住院之情形，亦分別向台大醫院及彰化基督教醫院函查
      ，其中台大醫院以93年12月23日 (93)校附醫祕字第93002
      13904號函復，謂「被上訴人係於89年12月14日自彰化基
      督教醫院轉到本院總院住院診治，至90年9月18日出院，
      並轉往彰化基督教醫院繼續就診」（見原審卷(二)第35頁）
      ；彰化基督教醫院以93年12月27日 (93)彰基病歷字第931
      2076號函復，謂「被上訴人因冠狀動脈疾病、急性心肌梗
      塞併心因性休克、冠狀動脈繞道術後，於89年11月18日入
      院，12月7日出院；89年12月8日入院，12月13日出院；90
      年9月8日入院，91年2月7日出院」（見原審卷(二)第38頁）
      ，由上開診斷書及台大醫院、彰化基督教醫院函所示，足
      證被上訴人確有因冠狀動脈疾病、急性心肌梗塞併心因性
      休克，自89年11月18日起至91年2月7日先後在台大醫院、
      彰化基督教醫院住院治療，並在彰化基督教醫院接受冠狀
      動脈氣球擴張術暨血管繞道、氣管切開等手術。則上訴人
      之母石寶珍於90年11月13日與11月17日至高信義診所就診
      及複診時，被上訴人應是在彰化基督教醫院住院治療其冠
      狀動脈疾病。被上訴人既因病住院，自不可能回高信義診
      所為石寶珍看診，是於90年11月13日與11月17日在高信義
      診所為石寶診看診之醫師即非被上訴人本人。
    2.上訴人於原審92年12月4日準備程序時指稱：「90年11月
      13日我沒有陪我母親到高信義診所，是我伯父魏早合陪同
      的。17日我也沒有過去，只有24日過去拿藥單」（見原審
      卷(一)第45頁），再於原審94年2月17日準備程序時陳稱：
      「我是起訴之前才見過高信義本人，90年11月26日跟我洽
      談（上訴人前去高信義診所詢問所開的藥物名稱）的醫師
      不是高信義本人」（見原審卷(二)第76頁）。上訴人並未指
      證有在高信義診所親眼目睹被上訴人為石寶珍看診，且指
      稱其於90年11月24日或11月26日至高信義診所詢問所開的
      藥物名稱時係由其他醫師與其洽談，益證90年11月13日與
      11月17日在高信義診所為石寶珍看診之醫師應非被上訴人
      本人，被上訴人所辯是高信義診所內其他醫師為石寶珍看
      診，並開美力特藥品給石寶珍服用等語，自堪採信。
    3.高信義診所之負責醫師及90年11月間登錄在該診所執業之
      醫師名單皆為高信義醫師，固有彰化縣衛生局94年1月5日
      彰化衛醫字第0930037546號函在卷可憑（附原審卷(一)第60
      頁），但此僅是高信義診所登錄在彰化縣衛生局之醫師名
      單，無法以登錄之醫師名單為高信義醫師，即推斷係由被
      上訴人本人為石寶珍看診。上訴人主張石寶珍至高信義診
      所接受被上訴人之診療，因被上訴人用藥不當，致石寶珍
      敗血性休克死亡等情，自應就其所主張石寶珍是由被上訴
      人診療之事實負舉證之責，上訴人認應由被上訴人舉證證
      明高信義診所內何位醫師為石寶珍看診，自無可採。
  (二)高信義診所之醫師就石寶珍之牛皮癬症狀，指示石寶珍服用
    美力特藥品，每次吃一錠，吃一天休二天，服用方法有無不
    當？
    1.上訴人曾主張其母石寶珍服用美力特藥品致死，向財團法
      人藥害救濟基金會（下稱藥害救濟基金會）申請藥害救劑
      ，經該基金會駁回後，對衛生署提起行政訴訟，台北高等
      行政法院92年度訴字第623號判決認定「石寶珍於90年11
      月13日至高信義診所就診，經醫師診斷為牛皮癬、乾癬，
      並於處方中使用METHROTREXATE2.5分絲錠製，該項藥品為
      元宙化學製藥股份有限公司所產製，衛生署所核發之衛署
      藥製第025520號許可證載明適應症為白血病、絨毛性腫瘍
      （絨毛上皮腫、破壞奇胎、胞狀奇胎）之緩解，並未及於
      牛皮癬、乾癬之治療，依衛生署核定之元宙化學製藥股份
      有限公司對該藥品說明書所載之適應症與衛生署所核發之
      許可證所載完全相同」（見本院卷第74頁），但藥害救濟
      基金會審查委員認為「以METHROTREXATE小劑量治療難以
      控制之牛皮癬，已被教科書列為標準療法」（見原審調解
      卷所附藥害救濟基金會初審意見單），另衛生署醫事審議
      委員會亦認為「METHROTREXATE為治療嚴重型乾癬之標準
      治療之一，所有的皮膚科教科書均將其列入乾癬的標準治
      療藥物。」（見原審卷(二)第12頁），是美力特藥品應可使
      用於治療牛皮癬。
    2.高信義診所醫師指示石寶珍每次一錠美力特藥品，每天吃
      三次，吃一天休二天，該服用方式總劑量為每週15mg，未
      超過每週10-25mg之一般建議劑量。但衛生署醫事審議委員
      會認為「METHROTREXATE一般建議劑量為每週10-25mg，口
      服方法為一次口服後間隔12小時再服第二次，最多不超過
      三次，故每週最高劑量為口服METHROTREXATE（2.5mg/錠）
      6顆，分三次服用，每次服用2錠，間隔12小時，可依症狀
      酌減。高信義診所醫師給予病患METHROTREXATE（2.5mg/
      錠）6錠，囑其一次服用三錠後隔二天再服用第二次，服用
      方式與一般建議方式不同，且劑量上也未依病患本身腎衰
      竭洗腎而加以調整，其用藥雖尚具正當性，但使用方法不
      適當，似有疏失。」（見原審卷(二)第16頁）；另台北高等
      行政法院92年度訴字第623號判決認定「依衛生署核定之元
      宙化學製藥股份有限公司對該藥品說明書注意事項中刊載
      有『禁忌：肝、腎、骨髓機能不全之患者』內容，石寶珍
      為一尿毒症洗腎病患，自不宜使用該藥品，況首次因牛皮
      癬而至高信義診所，醫師應先採用其他治療方式治療，且
      使用METHROTREXATE其劑量應當減少，並必須配合血液透析
      時程，故高信義診所醫師未做治療前評估，其用藥之正當
      性自有不足。」（見本院卷第75頁），故高信義診所之醫
      師就石寶珍之牛皮癬症狀，指示石寶珍服用美力特藥品，
      每次吃一錠，每天吃三次，吃一天休二天，該服用方法應
      有未當。
   (三)高信義診所之醫師指示石寶珍服用美力特藥品之方法，與
     石寶珍之死亡是否有相當因果關係？
    1.石寶珍係於90年11月28日死於台中榮民總醫院，依台中榮
      民總醫院所開立之石寶珍死亡診斷證明書，石寶珍之死亡
      原因為敗血性休克，發病至死亡約三天；敗血性休克之原
      因係全血球低下，發病至死亡約一週；全血球低下之原因
      乃骨髓抑制，發病至死亡約二週（見本院卷第57頁），而
      服用美力特藥品可以產生骨髓抑制及全血球低下，造成敗
      血性休克死亡之後果，上訴人主張石寶珍於90年11月13日
      服用美力特藥品，至其於同月28日死亡約二週，石寶珍應
      是服用美力特藥品死亡。又衛生署醫事審議委員會就石寶
      珍死因所為之鑑定，認為「石寶珍於11月13日至17日服用
      高信義診所醫師之藥物後，於17日即出現口腔潰瘍與多處
      皮疹，在症狀上與發生時序上均與METHROTREXATE的急性
      副作用相符。」（見原審卷(二)第12頁），上訴人再主張11
      月17日症狀之產生係在同月18日至光田診所、18至23日至
      大千綜合醫院、台中榮民總醫院之前，該症狀之產生即與
      光田診所、大千綜合醫院、台中榮民總醫院開立之藥物無
      關，石寶珍應係服用美力特藥品才會出現該症狀。至被上
      訴人抗辯石寶珍90年11月18日在大千綜合醫院之血液檢驗
      結果顯示其白血球值仍達16400，尚係正常，足證石寶珍
      之死亡與服用美力特藥品無關。就此衛生署醫事審議委員
      會鑑定意見認為「METHROTREXATE引起血球數下降及骨髓
      抑制反應可發生在服用後二週之內，就醫學原理而言11月
      18日之血球數值未下降並不能排除METHROTREXATE引起副
      作用之可能性，因病患於11月21日的檢查數值白血球已經
      降至870（顆粒球71.2%），當時距離服用METHROTREXATE
      藥物尚未超過二週。」（見原審卷(二)第12頁），被上訴人
      此部分之抗辯應無可採。
    2.石寶珍係前往高信義診所接受門診治療，高信義診所醫師
      對石寶珍所開立之治療處分，石寶珍並未在高信義診所住
      院，石寶珍自係將該醫師所交付之美力特藥品帶離高信義
      診所，則石寶珍有無服用美力特藥品，若有服用，是否依
      醫師之指示每次吃一錠，每天吃三次，吃一天休二天，均
      不得而知。又上訴人於石寶珍死亡後，係將石寶珍之屍體
      火化，是石寶珍死亡之原因並未經解剖以確定，石寶珍因
      敗血性休克死亡，其敗血性休克雖係因骨髓抑制，全血球
      低下所致，惟造成石寶珍骨髓抑制，全血球低下之原因不
      祇服用美力特藥品一種，自不能因服用美力特藥品可以產
      生骨髓抑制及全血球低下，造成敗血性休克死亡之後果，
      即認石寶珍係因服用美力特藥品而造成敗血性休克死亡，
      因此石寶珍縱有依高信義診所醫師之指示服用美力特藥品
      ，亦不能依石寶珍之死亡診斷證明書，逕認其死亡之原因
      為服用美力特藥品。
    3.衛生署醫事審議委員會就石寶珍死因之鑑定結果，認為「
      石寶珍的直接死因為敗血性休克，此為嚴重之細菌感染所
      引起，但病患之所以會有嚴重之細菌感染，可能原因包括
      腎衰竭長期洗腎、糖尿病、使用藥物引起白血球低下。石
      寶珍於11月13日至17日服用高信義診所醫師之藥物後於17
      日即出現口腔潰瘍與多處皮疹，在症狀上與發生時序上均
      與METHROTREXATE的急性副作用相符，但仍需確認石寶珍
      在此同時並未服用其他中、草藥與西藥，才能認定確是由
      METHROTREXATE所引起，因其他藥物也有可能引起類似的
      副作用。」及「依據石寶珍死亡前之症狀，與服用METHRO
      TREXATE引起之急性副作用症狀（包括口腔潰瘍、全身起
      水泡及多處潰瘍、嚴重白血球低下與血小板低下等）相符
      ，然由於石寶珍有可能同時亦接受其他藥物治療，且到達
      大千綜合醫院時之第一次血液檢測數值並未有血球低下之
      現象，因此無法認定全部症狀必然皆是服用METHROTREXAT
      E所引起。」等語（見原審卷(二)第12.13頁），亦認無法確
      認石寶珍之死亡原因即是服用美力特藥品。
    4.石寶珍於90年11月13日至11月28日死亡前，曾於11月18日
      至光田診所接受診療，所用藥物包括AL-F注射、Gentacin
      注射與二日份之口服Panadol、Ilosone、BC、FINA藥物；
      另於11月18日至11月23日至大千綜合醫院住院治療所用藥
      物根據11月23日台中榮民總醫院之病歷紀錄顯示包括有
      Vancomycin與Cephradine;11月23日台中榮民總醫院所給
      予之藥物包括：Timentin、Amikin、HumulinR、50%G/W、
      Calcium gluconate、Allermin、Kayexalate、half salin
      e、normal saline與30% sorbitol等。其中Vancomycin曾
      報告會引起全身多處皮疹及潰瘍、血球低下等症狀；Ilos
      one曾報告會引起全身皮疹及潰瘍；Cephradine曾報告引
      起血球低下之反應（見原審卷(二)第98、99頁之衛生署醫事
      審議委員會鑑定書）。石寶珍所服用之藥物Vancomycin
      ,Cep hradine均會產生血球低下之結果，則石寶珍因全血
      球低下造成敗血性休克即非定是服用METHROTREXATE所引
      起。至石寶珍於11月17日所出現口腔潰瘍與多處皮疹，固
      與服用光田診所、大千綜合醫院、台中榮民總醫院之藥物
      無關，但依石寶珍台中榮民總醫院90年11月23日之護理病
      歷顯示「石寶珍之同居人表示石寶珍全身皮膚疹（全身水
      、破皮、黏膜破）已半年以上，上星期LMD皮膚科求診
      ，但情況惡化」（見原審卷(二)第85頁），依中央健康保險
      局對象門診就醫紀錄明細表所示，石寶珍曾因皮膚病於90
      年5、6月間多次前往黃內皮膚科就診（見原審卷(一)第22、
      23頁）另光田診所檢送之石寶珍病歷資料，亦可看出石寶
      珍患有皮膚及皮下組織之感染（見原審卷(一)第119至123頁
      ），衛生署醫事審議委員會再依石寶珍之病歷資料，認為
      石寶珍生前多次就診紀錄均顯示其皮膚病灶為結節性癢疹
      併有潰瘍（見原審卷(二)第99頁）。石寶珍原即患有皮膚病
      ，其90年11月17日所出現之口腔潰瘍與多處皮疹，自非當
      然是服用美力特藥品所產生之副作用，況縱石寶珍有服用
      美力特藥品，亦無法推斷石寶珍之敗血性休克死亡係用服
      用美力特藥品引起。
    5.本件並無法確定石寶珍全血球低下致敗血性休克死亡之原
      因，而會造成石寶珍全血球低下之原因又不祇服用美力特
      藥品一種，石寶珍所服用之Vancomycin,Cephradine藥品
      ，亦會造成石寶珍全血球低下之後果，自無法認定石寶珍
      係因服用美力特藥品，始會產生全血球低下之副作用，即
      不能認石寶珍之死亡係因服用美力特藥品所致。本件即無
      法認定石寶珍係因服用美力特藥品致敗血性休克死亡，則
      高信義診所之醫師指示石寶珍服用美力特藥品之方法，應
      與石寶珍之死亡並無相當因果關係存在。
七、被上訴人並非診治石寶珍之醫師，亦無法認定高信義診所之
    醫師指示石寶珍服用美力特藥品之方法，與石寶珍之死亡有
    相當因果關係存在。上訴人於原審依據民法第184條第1項侵
    權行為法律關係請求被上訴人給付醫療費用82,559元、殯葬
    費用162,470元及精神慰撫金1,000,000元，共1,245,029元
    及其利息，自屬無據，不應准許，原審駁回上訴人此部分之
    請求及假執行之聲請，核無違誤，上訴意旨指摘原判決不當
    ，求予廢棄改判，為無理由，應予駁回。上訴人於本院追加
    被上訴人民法第188條僱用人連帶損害賠償責任之訴訟標的
    ，並追加請求被上訴人給付精神慰撫金264,971元，上訴人
    此兩部分之追加，均無理由，亦應駁回，其追加請求之假執
    行聲請，應失所附麗，併予駁回。上訴人請求向勞工保險局
    彰化分局調閱高信義診所投保人員名單，及向中區國稅局彰
    化縣分局調閱高信義診所90年營利事業所得稅申報書之支付
    僱用人員薪資資料，以究明係何人受僱於高信義診所於90年
    11月13、11月17日為石寶珍看診，因本件無法認定高信義診
    所之醫師指示石寶珍服用美力特藥品之方法，與石寶珍之死
    亡有相當因果關係存在，上訴人之請求即無調查之必要，併
    予明。
八、據上論結，本件上訴及追加之訴均無理由，依民事訴訟法第
    449條第1項、第78條、判決如主文。
中    華    民    國    95    年    8     月    22    日
                      民事第四庭審判長法  官  黃斐君
                                      法  官  張浴美
                                      法  官  陳蘇宗
以上正本係照原本作成。
上訴人得上訴。
如對本判決上訴，須於收受判決送達後二十日內向本院提出上訴
書狀，其未表明上訴理由者，應於提出上訴後二十日內向本院提
出上訴理由書 (須按他造人數附具繕本)。
上訴時應提出委任律師為訴訟代理人之委任狀。具有民事訴訟法
第四百六十六條之一第一項但書或第二項之情形為訴訟代理人者
，另應附具律師及格證書及釋明委任人與受任人有該條項所定關
係之釋明文書影本。
                                      書記官  吳麗慧
中    華    民    國    95    年    8    月    25    日
                                                     Ｄ


司法院資訊處製作；財團法人民間司法改革基金會備份。
